臺灣臺南地方法院民事判決　九十二年度訴字第二○一八號
　　原　　　告　庚○○
　　　　　　　　乙○
　　　　　　　　己○○○
　　訴訟代理人　辛○○
　　被　　　告　甲○○
　　　　　　　　戊○○
　　訴訟代理人　丙○○
　　被　　　告　丁○○
右當事人間請求排除侵害事件，經本院於民國九十三年三月二十三日言詞辯論終結，
判決如左：
　　主　　　文
被告甲○○應將坐落台南縣將軍鄉○○段五○七之四地號土地上如附圖所示甲部分、
面積一六八點二六平方公尺，乙部分、面積四十九平方公尺之建物拆除，將基地交還
原告庚○○；並應自民國九十二年七月九日起至交還基地之日止，按年給付原告庚○○新台幣仟壹佰貳拾柒元。
被告丁○○應將前項土地上如附圖所示丙部分、面積九平方公尺之建物拆除，將基地
交還原告庚○○；並應自民國九十二年七月九日起至交還基地之日止，按年給付原告
庚○○新台幣壹佰拾元。又應將坐落台南縣將軍鄉○○段五○七之五地號土地上如
附圖所示丁部分、面積二十一點一五平方公尺，戊部分、面積三二八點三四平方公尺
之建物拆除，將基地交還原告乙○；並應自民國九十二年七月九日起至交還基地之日
止，按年給付原告乙○新台幣伍仟零拾元。
被告戊○○應將坐落台南縣將軍鄉○○段五○七之三地號土地上如附圖所示寅部分、
面積一一一點一五平方公尺之建物拆除，將基地交還原告己○○○；並應自民國九十
二年七月九日起至交還基地之日止，按年給付原告己○○○新台幣壹仟陸佰零壹元。
原告其餘之訴駁回。
訴訟費用由兩造依附表一所示訴訟費用分擔比例負擔。
本判決原告勝訴部分於原告各以如附表二所示金額供擔保後，就其各該部分得假執行
。但被告如於假執行標的物拍定、變賣或物之交付前，各以如附表二所示金額分別為
各該原告預供擔保，就其各該部分得免為假執行。
原告其餘假執行之聲請駁回。
    事實及理由
一、本件原告起訴主張：坐落台南縣將軍鄉○○段五０七之三地號（下稱五０七之三
    地號）土地為原告己○○○所有，同段五０七之四地號（下稱五０七之四地號）
    土地為原告庚○○所有，同段五０七之五地號（下稱五０七之五地號）土地為原
    告乙○所有。詎被告戊○○所有如附圖所示寅部分、面積一一一點一五平方公尺
    之建物無權占有五０七之三地號土地；被告甲○○所有如附圖所示甲部分、面積
    一六八點二六平方公尺，乙部分、面積四十九平方公尺之建物無權占有五０七之
    四地號土地；被告丁○○所有如附圖所示丙部分、面積九平方公尺之建物無權占
    有五０七之四地號土地，丁部分、面積二十一點一五平方公尺，戊部分、面積三
    二八點三四平方公尺之建物無權占有五０七之五地號土地，原告本於所有權之行
    使，自得訴請被告拆除建物並交還基地。又被告無權占有原告之土地，致原告受
    有相當於租金之損害，依前開土地八十六年之申報地價每平方公尺為新台幣（下
    同）二百六十四元計算，被告甲○○、丁○○應自九十二年七月九日起至交還基
    地之日止，按年依序給付原告庚○○一萬一千五百四十一元、四百八十一元；被
    告丁○○應自九十二年七月九日起至交還土地之日止，按年給付原告乙○一萬二
    千零二十二元；被告戊○○應自九十二年七月九日起至交還基地之日止，按年給
    付原告己○○○一萬二千零二十二元。爰依侵權行為之法律關係，請求被告如數
    給付等情；並聲明：(一)被告甲○○應將五○七之四地號土地上如附圖所示甲部分
    、面積一六八點二六平方公尺，乙部分、面積四十九平方公尺之建物拆除，將基
    地交還原告庚○○；並應自九十二年七月九日起至交還基地之日止，按年給付原
    告庚○○一萬一千五百四十一元。(二)被告丁○○應將五○七之四地號土地上如附
    圖所示丙部分、面積九平方公尺之建物拆除，將基地交還原告庚○○；並應自九
    十二年七月九日起至交還基地之日止，按年給付原告庚○○四百八十一元。又應
    將五○七之五地號土地上如附圖所示丁部分、面積二十一點一五平方公尺，戊部
    分、面積三二八點三四平方公尺之建物拆除，將基地交還原告乙○；並應自九十
    二年七月九日起至交還基地之日止，按年給付原告乙○一萬二千零二十二元。(三)
　　被告戊○○應將五○七之三地號土地上如附圖所示寅部分、面積一一一點一五平
　　方公尺之建物拆除，將基地交還原告己○○○；並應自九十二年七月九日起至交
　　還基地之日止，按年給付原告己○○○一萬二千零二十二元。(四)訴訟費用由被告
　　負擔。(五)原告願供擔保，請准宣告假執行。
二、被告則以：(一)系爭五０七之三、五０七之四、五０七之五地號等三筆土地為吳氏
    歷代祖先所遺留而為吳氏家族所有，因先祖為土地管理之便，僅登記在長子名下
    ，世代相傳繼承所致。被告甚早即居住於系爭土地上，非無權占有。原告早已搬
    離世居地往外地發展，僅留被告不忘祖訓及祖籍地留居於此，原告背離祖訓，主
    張被告等吳氏後代為無權占有，並要求拆屋交地，實有違情理倫常。依良好風俗
    習慣，後代祖孫應有義務傳承謹守家居於祖籍地，此乃公序良俗之具體表現。參
    照民法第七十二條規定，原告所稱被告無權占有並要求被告拆屋交地，應無理由
    。(二)縱系爭吳氏家族所遺土地未登記在被告名下，然被告戊○○已於六十五年間
    在五０七之三地號土地上建有房屋，依民法第七百七十二條準用第七百六十九條
    、第七百七十條規定，符合請求以行使地上權意思，因時效完成取得地上權登記
    ，得依法向地政機關請求為地上權登記。(三)被告謹守家居管理，應屬善良管理家
    產行為，非原告所稱侵權行為。因之，原告依侵權行為之法律關係，請求被告按
    年給付損害金，非有理由。綜上所述，被告既非無權占有系爭土地，則原告之請
    求為無理由等語，資為抗辯；並聲明：(一)原告之訴及假執行之聲請均駁回。(二)訴
    訟費用由原告負擔。
三、兩造不爭執之事實：
（一）依土地登記謄本之記載，五０七之三地號土地為原告己○○○所有；五０七之
      四地號土地為原告庚○○所有；五０七之五地號土地為原告乙○所有。
（二）如附圖所示甲部分、面積一六八點二六平方公尺，乙部分、面積四十九平方公
      尺之建物，為被告甲○○所有。
（三）如附圖所示丙部分、面積九平方公尺，丁部分、面積二十一點一五平方公尺，
      戊部分、面積三二八點三四平方公尺之建物，為被告丁○○所有。
（四）如附圖所示寅部分、面積一一一點一五平方公尺之建物，為被告戊○○所有。
四、得心證之理由：
（一）原告主張五０七之三地號土地為原告己○○○所有，五０七之四地號土地為原
      告庚○○所有，五０七之五地號土地為原告乙○所有等情，已據提出土地登記
      謄本為證，堪予採信。被告雖以系爭三筆土地為吳氏歷代祖先所遺留，為吳氏
      家族所有，先祖為土地管理之便，故僅登記於長子名下云云置辯，並提出吳氏
      家族族譜、房屋稅籍證明書及戶籍登記簿謄本為憑；惟查：
　１、被告提出之吳氏家族族譜，僅能證明吳氏家族之血脈如何延續，並不能作為吳
　　　氏家族成員或被告有無系爭土地所有權之認定。
　２、又土地及建物均得為所有權之客體，是以房屋稅籍證明書，固得為未保存登記
      建物所有權歸屬之證據資料，但憑此並不足以採認系爭土地為吳氏家族所有而
      僅登記在長子名下之事實為真。
　３、再依戶籍登記簿謄本之記載，雖足認被告辯稱：其在系爭土地上之建物已居住
      多年等語，應屬實在。惟占有他人之土地，或係本於租賃、使用借貸或其他法
      律關係而占有，亦有可能係無法律上之正當權源而占有。因之，本件自不能僅
      以被告在他人土地上有建屋長住之事實，而遽以推認系爭土地為吳氏家族所有
      ，僅登記在長子名下之事實屬實。
　４、綜上所述，被告所舉證據並不足證明其抗辯之事實為真。是以被告前揭辯詞，
　　　洵難採信。
（二）被告雖又辯稱：縱系爭吳氏家族所遺土地未登記在被告名下，然被告戊○○已
      於六十五年間在五０七之三地號土地上建有房屋，依民法第七百七十二條準用
      第七百六十九條、第七百七十條規定，符合請求以行使地上權意思因時效完成
      取得地上權登記，得依法向地政機關請求為地上權登記，被告亦非無權占有云
      云；惟查：
　１、按主張因時效取得地上權者，須以行使地上權之意思而占有他人之土地，經過
　　　一定之期間，始得請求登記為地上權人。而占有人在他人土地上有建築物或其
　　　他工作物或竹木之原因，或係本於所有權之意思或係基於無權占有之意思，或
　　　基於越界建築使用，或界址不明致誤認他人土地為自己所有，或因不知為他人
　　　土地而誤為占有使用，或基於借用之意思，不一而足，非必皆以行使地上權之
　　　意思而占有，尚不能僅以占有人在他人土地上有建築物或其他工作物或竹木之
　　　客觀事實，即認占有人主觀上係基於行使地上權之意思而占有。本件依被告所
　　　陳：系爭三筆土地為吳氏歷代祖先所遺留，為吳氏家族所有，先祖為土地管理
　　　之便，故登記於長子名下，被告非無權占有等情，足徵被告並非以行使地上權
　　　之意思而占有系爭土地甚明。此外，被告亦未提出積極事證足以證明其係以行
　　　使地上權之意思而占有他人之土地，準此，被告自無從因時效而取得地上權登
　　　記請求權。是以被告辯稱：被告戊○○已於六十五年間在五０七之三地號土地
　　　上建有房屋，依民法第七百七十二條準用第七百六十九條、第七百七十條規定
　　　，符合請求以行使地上權意思因時效完成取得地上權登記，得依法向地政機關
　　　請求為地上權登記，被告非無權占有云云，即非可採。
　２、又按所有人，於法令限制之範圍內，得自由使用、收益、處分其所有物，並排
　　　除他人之干涉，民法第七百六十五條定有明文。原告本於系爭土地所有人之地
　　　位，行使所有權之權能，係屬權利之正當行使，並無背於公共秩序或善良風俗
　　　之情事。被告辯稱：原告主張吳氏後代之被告無權占有系爭土地，原告為此要
　　　求被告拆屋交地，實有違情理倫常，並不符民法第七十二條規定云云，要非有
　　　據。
（三）按所有人對於無權占有或侵奪其所有物者，得請求返還之；對於妨害其所有權
      者，得請求除去之，民法第七百六十七條有明文規定。原告主張原告己○○○
      為五０七之三地號土地之所有人，原告庚○○為五０七之四地號土地之所有人
      ，原告乙○為五０七之五地號土地之所有人。被告甲○○所有如附圖所示甲部
      分、面積一六八點二六平方公尺，乙部分、面積四十九平方公尺之建物，被告
      丁○○所有如附圖所示丙部分、面積九平方公尺之建物，無權占有五０七之四
      地號土地；被告丁○○所有如附圖所示丁部分、面積二十一點一五平方公尺，
      戊部分、面積三二八點三四平方公尺之建物，無權占有五０七之五地號土地；
      被告戊○○所有如附圖所示寅部分、面積一一一點一五平方公尺之建物，無權
      占有五０七之三地號土地等情，既堪採認，則原告本於所有權之作用，訴請：
      (1)被告甲○○應將五○七之四地號土地上如附圖所示甲部分、面積一六八點二
      六平方公尺，乙部分、面積四十九平方公尺之建物拆除，將基地交還原告庚○○。(2)被告丁○○應將五○七之四地號土地上如附圖所示丙部分、面積九平方
      公尺之建物拆除，將基地交還原告庚○○；並應將五○七之五地號土地上如附
      圖所示丁部分、面積二十一點一五平方公尺，戊部分、面積三二八點三四平方
      公尺之建物拆除，將基地交還原告乙○。(3)被告戊○○應將五○七之三地號土
      地上如附圖所示寅部分、面積一一一點一五平方公尺之建物拆除，將基地交還
      原告己○○○，為有理由，應予准許。
（四）次按因故意或過失不法侵害他人之權利者，負損害賠償責任，民法第一百八十
      四條第一項前段定有明文。被告雖辯稱：被告謹守家居管理，應屬善良管理家
      產行為，非原告所稱之侵權行為云云；惟查，被告所舉證據並不足以證明其有
      何占有系爭土地之正當權源，已如前述，則被告無權占有系爭土地，致原告受
      有無法使用土地之損害，自難謂非侵權行為。原告依前揭規定，請求被告賠償
      原告所受之損害，即屬有據。而無權占有他人之土地，可能獲得相當於租金之
      利益，致土地所有人至少受有相當於租金之損害，為社會通常之觀念。因之，
      原告主張依系爭土地之申報地價計算原告所受相當於租金之損害等語，為足憑
      採。又被告所有之上開建物至少於八十七年間即已存在於系爭土地上，為兩造
      所不爭，且有台南縣佳里地政事務所八十七年七月二十九日土地複丈成果圖在
      卷足憑，應堪肯認。則原告請求被告應自原告依協議分割取得系爭土地所有權
      之日即九十二年七月九日起至被告交還建物基地之日止，按年賠償原告相當於
      租金之損害，即屬正當。按租用基地建築房屋，租金以不超過土地申報總價額
      年息百分之十為限，土地法第一百零五條、同法第九十七條有明文規定。而此
      百分之十之限制，乃指基地租金之最高限額而言，並非謂必須照申報地價額百
      分之十計算（最高法院四十六年台上字第八五五號判例參照）。又基地租金之
      數額，除以基地申報地價為基礎外，尚須斟酌基地之位置，工商業繁榮之程度
      ，承租人利用基地之經濟價值及所受利益等項，並與鄰地相比較，以為決定，
      並非必達申報總地價年息百分之十最高額（最高法院六十八年台上字第三０七
      一號判例參照）。本件參酌系爭三筆土地之地目為建，係屬鄉村區之乙種建築
      用地，有土地登記謄本附卷可稽，尚非屬工商繁榮之地區，是認其租金應按土
      地申報總價額年息百分之五計算，較為合理。而五０七之三地號、五０七之五
      地號土地八十九年七月之申報地價均為每平方公尺二百八十八元，又五０七之
      四地號土地八十九年七月之申報地價為每平方公尺二百八十七點九元，則依被
      告占有系爭土地之情形，(1)被告甲○○部分：被告甲○○應按年賠償原告庚○○所受無法使用土地之損害金為三千一百二十七元【計算式：287.9×（
      168.26+49）×5%= 3127，小數點以下四捨五入，下同】；(2)被告丁○○部分
      ：被告丁○○應按年賠償原告庚○○所受無法使用土地之損害金為一百三十
      元【計算式：287.9×9×5%=130】；被告丁○○應按年賠償原告乙○所受無
      法使用土地之損害金為五千零三十三元【計算式：288×（21.15+328.34）×
      5%=5033】；(3)被告戊○○部分：被告戊○○應按年賠償原告己○○○所受無
      法使用土地之損害金為一千六百零一元【計算式：288×111.15×5%=1601】。
      從而，原告依侵權行為之法律關係，原告庚○○請求被告甲○○、丁○○各自
      九十二年七月九日起至交還建物基地之日止，按年依序給付原告庚○○三千一
      百二十七元、一百三十元；原告乙○請求被告丁○○應自九十二年七月九日起
      至交還建物基地之日止，按年給付原告乙○五千零三十三元；原告己○○○請
      求被告戊○○應自九十二年七月九日起至交還建物基地之日止，按年給付原告
      己○○○一千六百零一元，為有理由，應予准許。至逾此金額所為之請求，為
      無理由，應予駁回。
（五）本件原告勝訴部分，原告陳明願供擔保，請求宣告假執行，核無不合，爰酌定
      相當之擔保金額，予以准許；本院併依職權宣告被告預供擔保，得免為假執行
      。至原告敗訴部分，其假執行之聲請，已失所依附，應予駁回。
五、結論：本件原告之訴為一部有理由，一部無理由，依民事訴訟法第七十九條、第
    八十五條第一項但書、第三百九十條第二項、第三百九十二條第二項、第三項，
    判決如主文。
中　　　華　　　民　　　國　　九十三　　年　　　四　　　月　　　六　　　日
　　　　　　　　　　　　　　　　臺灣臺南地方法院民事第二庭
~B法　　　官　張季芬
右為正本係照原本作成
如對本判決上訴，須於判決送達後廿日內向本院提出上訴狀
中　　　華　　　民　　　國　　九十三　　年　　　四　　　月　　　六　　　日
~B法院書記官　李榮杰
~F0
~T40
附表一：
    ┌──────┬───────────┬─────────┐
    │  當事人    │  訴訟費用分擔比例　　│  備　　　　　註  │
    ├──────┼───────────┼─────────┤
    │  庚○○　  │  百分之十七　　　　　│                  │
    ├──────┼───────────┼─────────┤
    │  乙○      │  百分之八　　　　　　│                  │
    ├──────┼───────────┼─────────┤
    │  己○○○  │  百分之二十五　　　  │　　　　　　　　　│
    ├──────┼───────────┼─────────┤
    │  甲○○　  │  百分之十六　　　　　│                  │
    ├──────┼───────────┼─────────┤
    │  丁○○    │  百分之二十六　　　　│                  │
    ├──────┼───────────┼─────────┤
    │  戊○○    │  百分之八　　　　　  │　　　　　　　　　│
    └──────┴───────────┴─────────┘
~F0
~T40
附表二：
壹、被告甲○○部分：
【被告甲○○應將坐落台南縣將軍鄉○○段五○七之四地號土地上如附圖所示甲部分
、面積一六八點二六平方公尺，乙部分、面積四十九平方公尺之建物拆除，將基地交
還原告庚○○】：
    ┌──────┬───────────┬────────────┐
    │  當事人    │  原告供擔保金額　　　│  被告預供擔保金額　　　│
    │  　　　    │  （新台幣）　　　　　│  　（新台幣）　  　　　│
    ├──────┼───────────┼────────────┤
    │  庚○○　  │  壹拾陸萬元　　　　　│                  　　　│
    ├──────┼───────────┼────────────┤
    │  甲○○　  │  　　　　　　　　　　│肆拾柒萬柒仟玖佰柒拾貳元│
    └──────┴───────────┴────────────┘
~F0
~T40
【被告甲○○應自民國九十二年七月九日起至交還基地之日止，按年給付原告庚○○
新台幣仟壹佰貳拾柒元】：
    ┌──────┬───────────┬────────────┐
    │  當事人    │  原告供擔保金額　　　│  被告預供擔保金額　　　│
    │  　　　    │  （新台幣）　　　　　│  　（新台幣）　  　　　│
    ├──────┼───────────┼────────────┤
    │  庚○○　  │  壹仟壹佰元　　　　　│                  　　　│
    ├──────┼───────────┼────────────┤
    │  甲○○　  │  　　　　　　　　　　│　仟壹佰貳拾柒元　　　│
    └──────┴───────────┴────────────┘
~F0
~T40
貳、被告丁○○部分：
【被告丁○○應將前項土地上如附圖所示丙部分、面積九平方公尺之建物拆除，將基
地交還原告庚○○】：
    ┌──────┬───────────┬────────────┐
    │  當事人    │  原告供擔保金額　　　│  被告預供擔保金額　　　│
    │  　　　    │  （新台幣）　　　　　│  　（新台幣）　  　　　│
    ├──────┼───────────┼────────────┤
    │  庚○○　  │  陸仟陸佰元　　　　　│                  　　　│
    ├──────┼───────────┼────────────┤
    │  丁○○　  │  　　　　　　　　　　│　壹萬玖仟捌佰元　　　　│
    └──────┴───────────┴────────────┘
~F0
~T40
【被告丁○○應自民國九十二年七月九日起至交還基地之日止，按年給付原告庚○○
新台幣壹佰拾元】：
    ┌──────┬───────────┬────────────┐
    │  當事人    │  原告供擔保金額　　　│  被告預供擔保金額　　　│
    │  　　　    │  （新台幣）　　　　　│  　（新台幣）　  　　　│
    ├──────┼───────────┼────────────┤
    │  庚○○　  │  伍拾元　　　　　　　│                  　　　│
    ├──────┼───────────┼────────────┤
    │  丁○○　  │  　　　　　　　　　　│　壹佰拾元　　　　　　│
    └──────┴───────────┴────────────┘
~F0
~T40
【被告丁○○應將坐落台南縣將軍鄉○○段五○七之五地號土地上如附圖所示丁部分
、面積二十一點一五平方公尺，戊部分、面積三二八點三四平方公尺之建物拆除，將
基地交還原告乙○】：
    ┌──────┬───────────┬────────────┐
    │  當事人    │  原告供擔保金額　　　│  被告預供擔保金額　　　│
    │  　　　    │  （新台幣）　　　　　│  　（新台幣）　  　　　│
    ├──────┼───────────┼────────────┤
    │  乙○　　  │  貳拾陸萬元　　　　　│                  　　　│
    ├──────┼───────────┼────────────┤
    │  丁○○　  │  　　　　　　　　　　│柒拾陸萬捌仟捌佰柒拾捌元│
    └──────┴───────────┴────────────┘
~F0
~T40
【被告丁○○應自民國九十二年七月九日起至交還基地之日止，按年給付原告乙○新
台幣伍仟零拾元】：
    ┌──────┬───────────┬────────────┐
    │  當事人    │  原告供擔保金額　　　│  被告預供擔保金額　　　│
    │  　　　    │  （新台幣）　　　　　│  　（新台幣）　  　　　│
    ├──────┼───────────┼────────────┤
    │  乙○　　  │  壹仟柒佰元　　　　　│                  　　　│
    ├──────┼───────────┼────────────┤
    │  丁○○　  │  　　　　　　　　　　│　伍仟零拾元　　　　│
    └──────┴───────────┴────────────┘
~F0
~T40
、被告戊○○部分：
【被告戊○○應將坐落台南縣將軍鄉○○段五○七之三地號土地上如附圖所示寅部分
、面積一一一點一五平方公尺之建物拆除，將基地交還原告己○○○】：
    ┌──────┬───────────┬────────────┐
    │  當事人    │  原告供擔保金額　　　│  被告預供擔保金額　　　│
    │  　　　    │  （新台幣）　　　　　│  　（新台幣）　  　　　│
    ├──────┼───────────┼────────────┤
    │  己○○○  │  捌萬貳仟元　　　　　│                  　　　│
    ├──────┼───────────┼────────────┤
    │  戊○○　  │  　　　　　　　　　　│貳拾肆萬肆仟伍佰拾元　│
    └──────┴───────────┴────────────┘
~F0
~T40
【被告戊○○應自民國九十二年七月九日起至交還基地之日止，按年給付原告己○○○新台幣壹仟陸佰零壹元】：
    ┌──────┬───────────┬────────────┐
    │  當事人    │  原告供擔保金額　　　│  被告預供擔保金額　　　│
    │  　　　    │  （新台幣）　　　　　│  　（新台幣）　  　　　│
    ├──────┼───────────┼────────────┤
    │  己○○○  │  陸佰元　　　　　　　│                  　　　│
    ├──────┼───────────┼────────────┤
    │  戊○○　  │  　　　　　　　　　　│　壹仟陸佰零壹元　　　　│
    └──────┴───────────┴────────────┘
